行　政　法　院　判　決　　　　　　　　　　　　　　八十八年度判字第六九八號
　　原　　　告　香港商．縱棋二千有限公司
　　代　表　人　甲○○
　　訴訟代理人　蕭財政
　　被　　　告　經濟部智慧財產局（原經濟部中央標準局）
右當事人間因商標撤銷事件，原告不服行政院中華民國八十七年三月十七日台八七訴
字第一一一七七號再訴願決定，提起行政訴訟。本院判決如左︰
　　主  文
原告之訴駁回。
　　事  實
緣本件關係人建泰興業有限公司於民國七十九年十二月二十七日以「建泰U2 YOU TWO
」商標（下稱系爭商標，如附圖一），指定使用於行為時商標法施行細則第二十四條
第四十三類之皮包、皮夾、手提箱袋、旅行箱袋商品申請註冊，作為其註冊第一六三
○三五號「建泰及圖 GEN TAI」商標之聯合商標，經被告審查核准，列為註冊第五二
五○五五號商標，並申准延展專用期間自八十年十一月十六日起至九十年十一月十五
日止。嗣原告以系爭商標與其註冊第四四七四三二「U2J 」商標（下稱據以撤銷商標
，如附圖二）近似，有違商標法第三十一條第一項第一款之規定，對之申請撤銷。案
經被告為申請不成立之處分，發給中台處字第八六○○六二號商標撤銷處分書。原告
不服，循序提起訴願、再訴願，遞遭駁回，遂提起本件行政訴訟。茲摘兩造訴辯意
旨如次：
原告起訴意旨略謂︰一、按商標註冊後，自行變換商標圖樣或加附記，致與他人使用
於同一商品或類似商品之註冊商標構成近似而使用者，商標主管機關應依職權或據利
害關係人申請撤銷商標專用權，此為商標法第三十一條第一項第一款所明定。依此，
可知前揭法條之構成要件有三：(一)自行變更商標圖樣或加附記之事實。(二)與他人使用
於同一商品或類似商品之評價。(三)與他人之註冊商標構成近似之評價。本件系爭商標
，係由外文「U2」、「YOU TWO 」、及中文「建泰」組成，然而系爭商標專用權人所
經營之產品皆僅使用外文商標「U2」，並於標籤上使用「U2 YOU TWO」，而中文之「
建泰」則未當成品牌使用，其符合第(一)項構成要件之自行變換商標圖樣或加附記之事
實至明。然而對於第(二)、(三)項之構成要件，被告以為系爭商標指定使用於第四十三類
之皮包、皮夾、手提箱袋、旅行箱袋等商品，而據以撤銷商標係指定使用於第四十類
之男女服裝、童裝、運動服、休閒服等商品，兩者商品功能、用途、產製部門均有差
異，並認為依一般交易習慣與社會通念，並不足以使購買者認其商品來源相同，非屬
類似商品，然而，在原告舉出諸多例證下，被告並未說明何以依一般交易習慣與社會
通念仍不足以使購買者認其商品來源相同，而訴願決定機關更以使用時與他人之註冊
商標構成近似與否姑且不論，並逕直指系爭商標與據以撤銷商標非屬類似商品，此等
論斷顯無理由，蓋使用時商標近似與類似商品為造成消費者混淆之主因，豈可不同時
而論，然而其卻仍獲再訴願機關支持，顯示其對類似商品之評價欠缺合理判斷。二、
行政法院六十一年判字第三○八號判例，原告所有「蜂王精」註冊商標，與關係人所
有「蜂王」註冊商標之主要部分均為蜂王二字，就二者隔離觀察不無混淆誤認之虞，
且原告商標係使用於清潔劑商品，關係人商標係使用於香皂商品，兩者雖非同類，要
屬性質近似，關係人之「蜂王」商標註冊在先，原告自不得再以相近似之「蜂王精」
為商標，申請註冊。另七十六年判字第二五九四號判例，所謂同類商品係指依社會一
般通念性質相類似之商品，又所規定之商品類別，單純係為商標申請註冊時，審查上
之便利而為規定，初與商品是否類似，原不盡一致，要非絕對受其拘束。原處分及決
定機關，其以指定使用於第四十三類之皮包、皮夾、手提箱袋、旅行箱袋等商品，和
第四十類之男女服裝、童裝、運動服、休閒等商品為不同類別，並在未予細究其性質
是否近似的情況下，即論斷不屬類似商品，顯有違前述判例之精神，應屬無效。三、
系爭商標指定之皮包、皮夾、手提箱袋、旅行箱等商品，與據以撤銷商標指定之男女
服裝、童裝、運動服、休閒等商品，均類屬於流行服飾之範圍，因此，其銷售場所不
僅雷同，陳設地點除流行服飾外，舉凡搭配之配件如內衣、皮帶、襪子尚且包括皮包
等商品，再者於百貨專櫃逛街購物，而選擇流行服飾之消費者與使用者，又大抵來自
相同之年輕族群，倘若架上同時擺設U2商標之服飾與U2商標之皮包，而要普通購買人
僅施以一般之注意，便能不生混淆並分辨其出於不同源之商品，此顯有違常理。另流
行的廣告效力極強，當穿載U2商標之流行服飾與U2商標皮包之人，走在街上而吸引住
潛在消費者的目光時，除非是熟人詢問或經過交談，否則第一個直覺印象必為其乃出
於同一廠商之配套產品，而此可謂依社會交易習慣和一般通念可認其為不同產品來源
，且消費者無混淆之虞而僅為原告之主觀之詞﹖故不論使用時與他人之註冊商標構成
近似，顯不合理。原處分及決定違反被告頒佈之商標審查準則，應屬無效。四、商標
應具有兩個功能，一為商標可以使消費者減少購買時間，一般購買人是認品牌的，只
要一看到這個商標，就明白這個品質是他們所要，便可從架子上取下，減少採購時間
，另一功能則為鼓勵廠商生產好的產品，因為廠商的商標在商品上，要是產品不好，
消費者便會知道，所以可鼓勵廠商改進產品品質。然而，系爭商標專用權人於商標註
冊後，自行變換商標圖樣或加附記，致與原告使用於同一商品或類似商品之註冊商標
構成近似而使用，不僅使原告投注大量金錢與心血之廣告無法回收，使消費者因混淆
而購買所不欲之商品，且有使原告被誤認生產品質不佳而損及商譽之虞。退一步言，
依據與貿易有關之智慧財產權協議即規定，如果他人使用著名標章於不同類或不類似
商品，並不構成侵害，則不僅不足以保護著名商標之權利人，亦不足以避免消費者有
受到混淆之虞，是以他人之此種行為若會引起聯想且可能損及該著名商標權利人之利
益時，應予禁止，原告以U2著名商標行銷流行服飾和配件如皮帶、皮包和背包及於亞
洲各國，我國目前正積極尋求加入WTO 組織，而原處分及決定逕與智慧財產權協議之
精神相悖，不僅有損原告商標權利人之權利，亦傷害無辜之消費大眾。五、綜上所陳
，系爭商標確實有違商標法第三十一條第一項第一款之規定，被告所據以駁回之理由
，顯非妥適，請判決撤銷再訴願決定、訴願決定及原處分，以維原告合法權益等語。
被告答辯意旨略謂︰按商標註冊後，自行變換商標圖樣或加附記，致與他人使用於同
一商品或類似商品之註冊商標構成近似而使用者，商標主管機關應依職權或據利害關
係人申請撤銷商標專用權，為商標法第三十一條第一項第一款所明定。又其適用應以
註冊商標有自行變換商標圖樣或加附記之情形，且與他人使用於同一或類似商品之註
冊商標構成近似而使用者，始足當之。本件原告固主張系爭商標之註冊人皆使用U2商
標字樣而無中文之「建泰」商標，致與其註冊第四四七四三二號「U2」據以撤銷商標
構成近似，有違前揭法條規定云云。惟查本件據以撤銷商標，係指定使用於「男女服
裝、童裝、運動服、休閒服」等商品，而系爭商標則係指定使用於「皮包、皮夾、手
提箱袋、旅行箱袋」商品，兩者之商品功能、用途產製部門均有所差異，依據一般交
易習慣與社會通念，並不足以使購買者認為該二商品來源相同，應非屬類似商品，是
原告引據指定於非同一或類似商品之註冊商標，而謂系爭商標有違前揭法條規定，顯
不合前揭法條規定之意旨，其主張難謂有理由。請判決駁回原告之訴等語。
　　理  由
按「商標註冊後自行變換商標圖樣或加附記，致與他人使用於同一商品或類似商品之
註冊商標構成近似而使用者，商標主管機關應依職權或據利害關係人申請撤銷商標專
用權」固為商標法第三十一條第一項第一款所規定，惟其適用，除須商標有變換或加
附記使用致與他人之註冊商標構成近似外，尚須使用於同一商品或類似商品，始克當
之。而「商標圖樣近似與否，以具有普通知識經驗之一般商品購買人，於購買時施以
普通所用之注意，有無混同誤認之虞判斷之；又所謂類似商品，應依一般社會通念，
市場交易情形，並參酌該商品之產製、原料、用途、功能或銷售場所等各種相關因素
判斷之」商標法施行細則第十五條第一項及第二項亦分別定有明文。本件關係人建泰
興業有限公司於七十九年十二月二十七日以系爭商標，指定使用於行為時商標法施行
細則第二十四條第四十三類之皮包、皮夾、手提箱袋、旅行箱袋商品申請註冊，作為
其註冊第一六三○三五號「建泰及圖 GEN TAI」商標之聯合商標，經被告審查核准，
列為註冊第五二五○五五號商標，並申准延展專用期間自八十年十一月十六日起至九
十年十一月十五日止。嗣原告以系爭商標有違商標法第三十一條第一項第一款之規定
，對之申請撤銷。被告審查結果認據以撤銷商標係指定使用於男女服裝、童裝、運動
服、休閒服商品，而系爭商標則指定使用於皮包、皮夾、手提箱袋、旅行箱袋商品，
二者之商品功能、用途、產製部門均有差異，依一般交易習慣與社會通念，並不足以
使購買者認其商品之來源相同，非屬類似商品，無商標法第三十一條第一項第一款之
適用，乃為申請不成立之處分。核與首開法令規定並無不合，一再訴願決定，遞予維
持，亦無違誤。原告雖主張原處分以系爭商標指定使用於第四十三類之皮包、皮夾、
手提箱袋、旅行箱袋等商品，和據以撤銷商標指定使用於第四十類之男女服裝、童裝
、運動服、休閒服等商品為不同類別，並在未予細究其性質是否近似的情況下，即論
斷不屬類似商品，顯有違本院判例之精神，應屬無效；又原處分未依被告頒佈之商標
審查準則進行審查，亦屬無效云云。然查本院七十八年判字第二五九四號判例意旨所
謂「商標法第三十七條第一項第十二款前段所謂同類商品係指依社會一般通念性質相
類似之商品。又商標法施行細則第二十七條（修正後為第四十九條）所規定之商品類
別，單純係為商標申請註冊時，審查上之便利而為規定，初與商品是否類似，原不盡
一致，要非絕對受其拘束」旨在闡明商品是否類似，不以商標法施行細則所規定商品
類別是否同類為唯一判斷標準，然亦非謂該商品類別無參酌之餘地。是商品是否類似
自應依一般社會通念，市場交易情形，並參酌該商品之產製、原料、用途、功能或銷
售場所等各種相關因素判斷之。而被告就本件商標申請撤銷審查結果係認據以撤銷商
標係指定使用於男女服裝、童裝、運動服、休閒服商品，而系爭商標則指定使用於皮
包、皮夾、手提箱袋、旅行箱袋商品，二者之商品功能、用途、產製部門均有差異，
依一般交易習慣與社會通念，並不足以使購買者認其商品之來源相同，因認二者非屬
類似商品。並非僅憑商品類別不同，即認非屬類似商品，尚難謂與本院上開判例有何
牴觸。至於本院六十一年判字第三○八號判例意旨「原告所有『蜂王精』註冊商標，
與關係人所有『蜂王』註冊商標之主要部分，均為『蜂王』二字，就二者隔離觀察不
無混淆或誤認之虞，且原告之商標係使用於合成清潔劑等商品，關係人之商標係使用
於香皂類商品，其使用商標之商品，雖非同類，要屬性質近似。關係人之『蜂王』商
標註冊在先，原告自不得再以相近似之『蜂王精』為商標，申請註冊」其中香皂類商
品，依一般社會通念即屬清潔類商品，自無合成清潔劑等商品性質近似。況現行商標
法施行細則所規定之商品及服務分類表亦將二者同歸類於第三類商品。其與本件情形
，顯有不同，自難憑此遽謂原處分有違該判例意旨。另查被告已就據以撤銷商標及系
爭商標所指定使用商品之功能、用途、產製部門以及依一般交易習慣與社會通念加以
審查，認二者非屬類似商品，無首揭法條之適用，有如前述。是被告已無就系爭商標
於實際使用時與據以撤銷商標是否構成近似加以審查之必要。則被告尚無未依商標審
查準則進行審查之情事。從而原告上開主張要無可採。綜上所述，原處分就本件商標
申請撤銷為申請不成立之處分，核無不合，一再訴願決定遞予維持，均無違誤，原告
起訴意旨並無理由，應予駁回。
據上論結，本件原告之訴為無理由，爰依行政訴訟法第二十六條後段，判決如主文。
中    華    民    國     八十八      年      三      月     二十五      日
                    行 政 法 院 第 二 庭
                                審 判 長 評  事      陳  石  獅
                                         評  事      徐  樹  海
                                         評  事      彭  鳳  至
                                         評  事      黃  合  文
                                         評  事      林  茂  權
右  正  本  證  明  與  原  本  無  異
                                         法院書記官  蘇  金  全
中    華    民    國     八十八      年      三      月     二十九      日
